【裁判字號】    90,台上,5116
【裁判日期】    900816
【裁判案由】    違反水土保持法
【裁判全文】
最高法院刑事判決                                九十年度台上字第五一一六號
    上訴人  甲○○
右上訴人因違反水土保持法案件，不服台灣高等法院中華民國八十八年五月十四日第
二審判決（八十八年度上訴字第七三八號，起訴案號：台灣台北地方法院檢察署八十
七年度偵字第九一○四號），提起上訴，本院判決如左：
    主  文
原判決撤銷，發回台灣高等法院。
    理  由
本件原判決認定上訴人甲○○於民國八十六年十月二十日，徵得坐落台北縣新店市○
○段大湖底小段二七二地號山坡地所有權人王定中之妻弟郭青天同意，在該地上放置
機械，詎上訴人未依法擬具水土保持計畫送經主管機關核定，超越郭青天授權之使用
用途，自八十七年二月間起，基於概括之犯意，連續擅自將其至各地之建築工地所承
運建築廢料、土石，載至該地號土地上堆置、處理廢棄物，並以挖土機整理廢棄物，
暨於不知逾界之情況下，同時未經土地所有權人蘇銘誠之同意，而使用蘇銘誠所有坐
落前揭地段之一四三地號山坡地（其全部使用位置、面積如原判決附圖所示Ｂ、Ｃ部
分）。嗣於八十七年五月四日下午三時三十分許，為警查獲始未致生水土流失，並扣
得其所有用以整理土地使用之機具ＳＵＭＩＴＯＭＯ牌型號三○○之挖土機一輛等情
。因而撤銷第一審不當之科刑判決，改判仍論處上訴人以連續在私人山坡地內未經同
意擅自從事於山坡地內堆積土石、處理廢棄物之經營，致生水土流失未遂罪刑，固非
無見。
惟查：(一)、水土保持法第三十二條第一項之在私有山坡地內，未經同意從事水土保持
法第八條第一項第五款之堆積土石、處理廢棄物之經營罪，依同條第三項另有處罰因
過失犯該罪致釀成災害者之規定以觀，應為故意犯自明。原判決事實既認上訴人「於
不知逾界之情況下，同時未經土地所有權人蘇銘誠之同意而使用蘇銘誠所有坐落前揭
地段之一四三地號土地」，為過失未經蘇銘誠同意使用其上開山坡地，卻又併認上訴
人此部分行為亦係犯前述之水土保持法第三十二條第一項犯行（見原判決第三頁末行
以下、第六頁第八行、倒數第四行以下），自有適用法則不當之違法。(二)、有罪之判
決書應將法院依職權認定與論罪科刑有關之事項，翔實記載於事實欄，始足以判斷其
適用法令之當否。前開水土保持法第三十二條第一項之罪，係以在私有山坡地內，未
經同意從事堆積土石、處理廢棄物之經營為構成要件。原判決事實僅認上訴人未經蘇
銘誠之同意而使用其所有坐落台北縣新店市○○段大湖底小段一四三地號山坡地等情
，但對上訴人是否在該山坡地內從事堆積土石、處理廢棄物之經營攸關該罪構成要件
之行為，未予翔實認定、記載，本院亦無從資為其適用法令當否之判斷。(三)、前開水
土保持法第三十二條第一項之罪，係以在私有山坡地內，未經同意從事堆積土石、處
理廢棄物之經營為成立要件，既謂「經營」，則該罪在本質上即應包括有多數之堆積
土石或處理廢棄物之行為。然原判決卻以上訴人自八十七年二月間起，連續擅自將其
至各地之建築工地所承運建築廢料、土石，載至該地號土地上堆置、處理廢棄物，而
認上訴人係犯水土保持法第三十二條第四項、第一項之未遂罪，且「多次犯行，時間
緊接，構成要件相同，顯係基於概括犯意為之，為連續犯，應依刑法第五十六條規定
以一罪論。」云云（見原判決第二頁第二行以下、第六頁第十二行以下），難謂無適
用法令不當之違誤。(四)、有罪之判決書，其所載之事實與理由必須互相適合，否則即
屬理由矛盾，其判決當然為違背法令。原判決事實記載扣得之ＳＵＭＩＴＯＭＯ牌型
號三○○之挖土機一輛為上訴人所有用以整理土地使用（見原判決第二頁第十一行）
，但其理由卻謂該挖土機係供作處理廢棄物及堆積土石之用（見原判決第七頁第五行
以下），其事實與理由之記載不相適合，自有判決理由矛盾之違背法令。(五)、事實審
法院所認定之事實，與所採之證據，不相適合，即屬證據上理由矛盾之違背法令。原
判決謂「證人蘇銘誠於本院調查時到庭證稱被告確係未經其同意而擅自使用」云云（
見原判決第四頁第三行），但證人蘇銘誠於原審調查時係證稱：「我同意他（指上訴
人）使用，我們是多年的老友。」等語，並無證稱上訴人確係未經其同意而擅自使用
等言詞（見原審卷第二十五頁），故原判決所認定之事實，與所採之證據，不相適合
，並有證據上理由矛盾之違背法令。上訴意旨指摘原判決不當，非全無理由，應認原
判決有撤銷發回更審之原因。
據上論結，應依刑事訴訟法第三百九十七條、第四百零一條，判決如主文。
中      華      民      國     九十     年      八      月     十六     日
                              最高法院刑事第十庭
                                  審判長法官  陳  炳  煌
                                        法官  陳  正  庸
                                        法官  韓  金  秀
                                        法官  吳  信  銘
                                        法官  徐  文  亮
      右正本證明與原本無異
                                              書  記  官
中      華      民      國     九十     年      八      月    二十二    日


司法院資訊處製作；財團法人民間司法改革基金會備份。
